行　政　法　院　判　決　　　　　　　　　　　　　　八十八年度判字第四七三號
　　原　　　告　甲○○
　　　　　　　　　　　　　送達.
　　被　　　告　財政部臺灣省北區國稅局
右當事人間因綜合所得稅事件，原告不服行政院中華民國八十七年七月一日台八十七
訴字第三二九二七號再訴願決定，提起行政訴訟。本院判決如左︰
　　主  文
原告之訴駁回。
　　事  實
緣原告民國七十九年度綜合所得稅結算申報，被告以其漏報取自國防部中山科學研究
院（以下簡稱中科院）之薪資所得計新台幣（下同）一九四、五八六元，乃核定補徵
稅額一二、九○五元。原告不服，就取自中科院薪資所得一九四、五八六元部分，申
經復查結果，未准變更。提起訴願、再訴願，均遭決定駁回，遂提起行政訴訟，茲摘
兩造訴辯意旨於次：
原告起訴意旨略謂︰一、系爭所得應為免稅所得：中華民國八十七年七月一日起中科
院非軍職人員適用勞動基準法以前，國防部是以軍事審判法「第三條左列各款之人，
同現役軍人：一、陸海空軍所屬軍用文職人員及專任聘僱人員。二、文職公務員兼
任軍職，於戰時負有作戰任務，而犯陸海空軍刑法或其特別法與軍事有關之罪者。三
、．．．。來規範中科院所有非軍職員工之所有行為（蓋中科院每當研發完成一新式
武器移交三軍時，必須與現役軍人聯合演習），一以驗證武器性能，二以教導國軍官
兵操作技巧，甚或於民國八十五年中共以Ｍ族飛彈對台灣進行實彈實射恐嚇時，中科
院非軍職人員即被視同現役軍人，奉派至金門等各防禦陣地，操作各種新式武器，執
行真正作戰任務（參原證二中科院第三研究所之演習行動卡及實際參與作戰任務之中
科院非軍職員工代表胡衛華等多人之人證），就權利及義務須相對分擔及分享之原則
而言，國家對於中科院非軍職員工不能只要求其單純只盡義務而不給予其應享之權利
而有奴役國防高科技人材之嫌。所以國防部和中科院明白這種道理，更為彌補軍文職
人員同工不同酬而避免奴役之實，遂在民國六十八年財政部以台財稅第三八五○一號
授權國防部及中科院自行認定非軍職員工之品位加給「技術加給」課稅徵免原則，作
出依憲法第一百六十五條、第一百六十六條、第一百六十七條所明定獎勵措施所引伸
出的所得稅法第四條第八款非但書部份（參原證二財政部八十五年十二月五日發文台
財稅字第八五一九二八○九一號函最後一段轉述國防部之文）更以軍事審判法第三條
「視同現役軍人」之規定，而比照所得稅法第一款現役軍人之薪餉免稅之條文，核給
非軍職人員之品位加給（技術加給）部分免稅之待遇，以杜奴役國防高科技人才之口
實。何況所得稅法第四條第八款但書部分有抵觸憲法第一百六十六條、第一百六十七
條之爭議，亟待申請大法官會議釋憲釐清。所以中科院非軍職員工之品位加給（技術
加給）的免稅基礎是有堅實之法律依據的；縱然為稅賦公平起見，必須取消免稅待遇
，亦應當準用軍人之起課標準，同步實施，更免於追課五年之所得稅，方為合理、合
於法治。二、政府對於人民之施政應符合公平原則：更有甚者，財政部就與大科院非
軍職員工免稅性質雷同之中、小學教師課外課輔所得之起課作為，竟採用不同之標準
，更是以「基於信賴與保護原則」曲於維護，往前追溯追課中、小學教師五至七年課
外課輔所得，顯然有違憲法第七條「中華民國人民，無分男女、宗教、種族、階級、
黨派，在法律上一律平等」之保障，實難與令原告心服。三、(一)本案爭議之一為所得
稅法第四條第八款規定，國防部與財政部兩造行政機關，因認知差異造成爭議，雖經
鈞院形成依法課稅之判例，然若干背景及事實經過仍足資參採：在財政部於民國六十
八年函示徵免原則適用之前，早於民國五十五年中科院成立之初，即實施研究補助費
及技術津貼之發放制度，並奉當時國防部核示免稅，免稅認定之理由，悉依專案計畫
之有無、員工對各專案之各別貢獻之程度，技術能力反應在專業計畫之成效以及從事
高危險性或犧牲個人權益及福祉以符合國家安全及國防科技發展政策等因素考量，就
事實而言，過去如工蜂火箭、青蜂飛彈等研究計畫結束後，研究補助費技術津貼亦不
復存在，未直接參與專案計畫之人員，如行政、雇工人員自始均不得支領是項補助，
而品位職級之高低需視貢獻程度而定。（例如文官九職等之研究補助費可能低於八職
等之人員），上述認定理由並未違反財政部於民國六十八年函示之徵免原則第二款之
規定，其符合免稅要件，實有法源基礎，本項認定有中科院蓮蓄字○三八六六號函
可稽，其免稅之事實已逾十五年，且為稅捐稽徵機關所知悉；於民國八十年間桃園縣
稅捐稽徵處查處，仍默許免稅（有院台財字二七六七號監察院糾正案文備查）及民
國八十一年間中科院以訓誠字一六八七三號函財政部北區國稅局說明免稅理由，該
局亦無疑義。(二)本案爭議之二為財政部及其下級機關身為行政主管機關，得本於職權
依據所得稅法責成行政釋示聲明應稅之主張，然自民國六十八年稽徵機關函示徵免原
則以來至民國八十三年確定應稅之期間，中科院依徵免原則認定免稅，並多次向桃園
縣稅捐稽徵處及被告據實說明，而主管機關以不作為之默示同意此部分為免稅，導致
長期以來中科院員工信賴此等主張，誤認為財政主管機關之不作為默示，乃基於行政
一體原則，授權國防部及中科院或其他公務行政機關之相互認定並合於行政行為明確
性原則下，在實質上已存在信賴之法律效力，應有行政法上「信賴保護」原則之適用
，依鈞院七十六年判字第四七四號判決主文示以：「不管行政機關之決定是否合法，
除了重大且明顯之瑕疵或其違法係可歸責於納稅義務人外，行政機關之行為一經表露
於外，人民通常會對所造成「法律狀態」之存續寄以信賴，並以之作為行為依據，此
種依據之信賴，應受保護。」應依中央法規標準法第十四條之規定，自八十四年行政
院台財三七○○七號函示之日起始發生效力。(三)本案爭議之三按被告意旨謂該院聘僱
人員之約定載明所指薪給，除實物代金及眷補費外，包括全部給與品位加給（研究補
助費）及技術津貼核屬為提供勞務所取得之報酬，屬應稅之薪資所得，其據此認定實
為可議，按原告與中科院之契約約定事項所指薪給包括全部給與，僅適用於違約時之
處罰條款，並非通盤適用，故於「中科院各職類人員管理作業程序」中有關退休、資
遣、撫卹、年終獎金、績效獎金及各項補助費等均以本薪為薪資之計算基礎，並未涵
蓋品位加給及技術津貼為薪資之一部，即謂『薪資意為本薪，並非全部給與』，此有
各職類人員管理作業程序足資信採。(四)本案爭議之四按財政部主管機關之作為，有違
憲法第七條賦予人民平等權之議，就系爭加給或津貼而言，國防部核定發給對象除中
科院非軍職人員外，尚涵蓋中科院軍職人員及各軍種軍職及非軍職人員，而該等人員
就是項給予仍維持免稅，姑不論是項給付之性質為何，相同的事件，在沒有正當理由
下，未為相同之處理，即產生差別待遇，有違平等原則。另台灣省衛生處依據行政院
核定加強農村保健計畫設置之醫師醫學研究獎助金，既係獎勵對醫學特定研究而給與
者，可適用所得稅法第四條第八款規定免稅。而中科院非軍職員工所領之品位加給（
技術津貼）則為獎勵對軍事科學特定研究而給與者，卻不能免稅，亦有違憲法平等原
則。四、依上開說明，原告呈請鈞院依職權舉行言詞辯論，並命中科院參加訴訟後，
判決將一再訴願決定及原處分均撤銷等語。
被告答辯意旨略謂：一、中科院之預算雖分別依計畫編列人事費支應其員工之各項給
與，但實際上領受「科技品位加給」或「技術津貼」之非軍職人員，無論配屬之單位
或參與不同計畫，悉依該院所訂「科技人員品位支給標準表」、「技術員薪給標準表
」之等級，每月按級定額領取「科技品位加給」或「技術津貼」。該院與其聘僱人員
之約定事項亦載明所指薪給，除實物代金及眷補費外，包括全部給與，是以該院非軍
職人員所領受之「科技品位加給」或「技術津貼」，核屬其因提供勞務所取得之報酬
，另被告於八十二年間曾派員前往該院現場瞭解結果，該院支付非軍職人員之「科技
品位加給」及「技術津貼」係採按月給付方式，原核定以系爭薪資所得（研究補助費
或品位加給）一九四、五八六元，併課當年度綜合所得額，核定應補稅額一二、九○
五元，要無不合。二、至原告主張於申報所得稅時，即依當年度扣繳憑單誠實申報，
而今中科院復掣發扣繳憑單，被告怠於事實之認定，而以扣繳憑單之掣發與否為課稅
之認定標準，且在認定標準未明確前，追溯補徵系爭所得之綜合所得稅，實有悖依法
課稅原則乙節；按財政部六十八年十一月三十日台財稅第三八五○一號函釋，中科院
發給研究人員之研究加給依職級按月定額發給者，應屬各該研究人員之薪資所得，應
於給付時應依法辦理扣繳，所得人並應於年度結算申報時合併申報課稅，並自六十九
年一月起適用。是「品位加給」屬薪資所得應合併申報課稅已臻明確，原告主張顯係
對法令之誤解。三、原告另主張稅捐稽徵人員逐年審閱中科院相關之會計資料，對系
爭金額未予扣繳，均未予置啄，顯證同意中科院對該所得性質認定為研究補助費，屬
免稅範圍乙節，查就中科院系爭「品位加給」或「技術津貼」是否依法扣繳、申報情
事，於被告成立前即八十年元月間經桃園縣稅捐稽徵處大溪分處去函中科院請依法辦
理，被告成立後亦先後多次函請中科院提示資料供核，此有被告所屬大溪稽徵所八十
三年一月二十二日北區國稅大溪審第00000000號等函件可稽，是原告主張委
無足採。四、且按現行所得稅法對此相關之規定條文，係於五十二年制訂迄今，對系
爭「品位加給」及「技術津貼」應依法課徵所得稅之規定並未修正，被告依所得稅法
規定補徵七十九年度綜合所得稅，依法並無不合。原告之訴為無理由，請判決駁回等
語。
　　理  由
按中華民國政府或外國政府，國際機構、教育、文化、科學研究機構、團體，或其他
公私組織，為勵進修、研究或參加科學或職業訓練而給與之學金及研究、考察補
助費等所得，免納所得稅。但受領之學金或補助費，如係為授與人提供勞務所取得
之報酬，不適用之，為行為時所得稅法第四條第八款所規定。又凡公、教、軍、警、
公私事業職工薪資及提供勞務者之所得，為薪資所得，該項所得之計算，以在職務上
或工作上取得之各種薪資收入為所得額；前項薪資包括薪金、俸給、工資、津貼、歲
費、金、紅利、各種補助費及按月或按年分期給付之退休金或養老金。但為雇主之
目的，執行職務而支領之差旅費、日支費及加班費不超過規定標準者，及依同法第四
條規定免稅之項目，不在此限，復為同法第十四條第一項第三類所明定。本件原告七
十九年度綜合所得稅結算申報，被告初查以其漏報取自中科院之薪資所得計一九四、
五八六元，乃核定補徵稅額一二、九○五元。原告不服，以系爭所得係研究補助費，
依行為時所得稅法第四條第八款規定，應屬免稅所得，且系爭所得係依研究計畫專案
申請及依各員工參與程度分別計算發放，並非定額給付，於會計上採按月給付僅屬權
衡變通辦法，其性質符合財政部六十八年十一月三十日台財稅字第三八五○一號函釋
，稽徵機關逐年至中科院查閱相關會計資料，亦對系爭所得未予扣繳一節未予置理，
中科院據以認定系爭研究補助費係屬免稅所得，應屬合法、適當，稽徵機關於經過數
年後始為應稅主張，有違信賴原則云云，申經復查結果，以原告為中科院非軍職員工
，七十九年度領取中科院薪資中之一九四、五八六元屬品位加給，為其所不爭，而中
科院之預算雖分別依計畫編列人事費支應員工之各項給與，然領受科技品位加給或技
術津貼之非軍職人員，無論配屬之單位或參與不同計畫，悉依該院所訂「科技人員品
位加給支給標準表」「技術員薪給標準表」之等級，每月按級定額領取科技品位加給
或技術津貼。中科院聘僱人員之約定事項亦載明薪給除實物代金及眷補費外，包括全
部給與，業經被告所屬大溪稽徵所赴中科院查閱資料瞭解無誤，並為中科院八十一年
十一月三日八十一訓誠字第一六八七三號函所明示，系爭品位加給自始即屬薪資所得
，自應依法合併申報繳稅，原核定並無不合，乃未准變更。至原告起訴主張：依軍事
審判法第三條規定，中科院之非軍職員工視同現役軍人，其所得縱予取消免稅待遇，
亦應準用軍人、同步實施，免予追繳五年前所得，方為合理。且財政部就與中科院非
軍職員工免稅性質雷同之中、小學教師課外課輔所得之起課作為，竟採用不同之標準
，曲於維護，往前追溯追課，顯然有違憲法第七條規定之平等原則。又早於五十五年
中科院成立之初，即實施研究補助費及技術津貼之發放制度，並奉當時國防部核示免
稅，其認定免稅之理由，悉依專案計畫之有無、員工對各專案之各別貢獻之程度，技
術能力反應在專業計畫之成效以及從事高危險性或犧牲個人權益及福祉以符合國家安
全及國防科技發展政策等因素考量，並未違反財政部六十八年函示之徵免原則第二款
之規定，其符合免稅要件，實有法源基礎。又自六十八年至八十三年間，主管機關以
不作為之默示同意此部分為免稅，導致長期以來中科院員工信賴此等主張，在實質上
已存在信賴之法律效力，應有行政法上「信賴原則」之適用。再就系爭加給或津貼而
言，國防部核定發給對象除中科院非軍職人員外，尚涵蓋中科院軍職人員及各軍種軍
職及非軍職人員，而該等人員就是項給予仍維持免稅，相同的事件，未為相同之處理
，即產生差別待遇，有違平等原則云云。惟查本件中科院之預算雖分別依計畫編列人
事費支應其員工之各項給與，但實際上領受「品位加給」或「技術津貼」之非軍職人
員，無論配屬之單位參與不同計畫，均依該院所訂「科技人員品位加給支給標準表」
、「技術員薪給標準表」之等級，每月按級定額領取科技品位加給或技術津貼。且該
院與其聘僱人員之約定事項亦載明所指薪給，除實物代金及眷補費外，包括全部給與
，其非軍職人員所領受之科技品位加給或技術津貼，核屬因提供勞務所取得之報酬，
應無行為時所得稅法第四條第八款免納所得稅規定之適用。況被告於八十二年間派員
前往該中科院瞭解結果，其支付非軍職人員之科技品位加給及技術津貼確係按月給付
方式，復經中科院八十一年十一月三日（八一）訓誠字第一六八七三號函致被告，說
明該院各類薪資扣繳所得稅狀況：「以該院於年度開始即訂有各項研究計畫，並按照
研究計畫逐月實施。各項研究計畫除一般經費外，為獎勵科技人員竭盡心智參與研發
工作，另編列研發人員研究補助費及技術津貼。為便利作業，研發人員研究補助費係
採按月發放方式，再經由成本歸戶手續，回歸計畫預算內（研究補助費採個案給付，
必將增加人力及作業之負擔，不符經濟效益）」等語。足見中科院給付非軍職員工之
品位加給及技術津貼之所得，屬經常性研究補助費給與，且依職級按月定額支給，為
提供勞務所取得之報酬，依行為時所得稅法第四條第八款但書及第十四條第三類之規
定，核非屬免稅之所得。系爭應納稅款，既未逾稅捐稽徵法第二十一條所定核課期間
，被告依上開所得稅法規定、發單補徵稅款，核與租稅法定之原則無違。又軍事審判
法第三條第一、二款係指關於在軍事機關從事軍事工作之非軍職人員，因犯軍法而應
受軍法審判者而言，於本件應負公法上納稅義務之規定，無其適用。至所稱信賴保護
原則，係指人民信賴政府機關之決定，就其生活關係已有適當之安排，應給予保護或
給予合理補償而言。本件財政部（六十八）台財稅字第三八五○一號函釋說明：「一
、凡依職級按月定額發給者，應屬各該研究人員之薪資所得，應於給付時應依法辦理
扣繳，所得人並應於年度結算申報時合併申報課稅。二、如係按研究計劃個案給付、
並非通案按職級按月給付者，則為研究補助費，依法可免納所得稅。三、如屬第一種
情形，中科院以往未依法扣繳，所得人以往年度亦未申報納稅者，應即請中科院轉知
各所得人自行向稽徵機關補報並補繳應納稅款，可免予處罰，自六十九年一月起，中
科院應於給付時依法扣繳，所得人應於每年終後合併申報綜合所得稅。．．．」並未
就系爭依職級按月定額發給之所得為應予免稅之承諾，自無信賴保護原則之適用。且
首揭所得稅法之規定自五十二年制訂迄今一直未變更，僅就該稅法條文文義加以闡明
之行政院及財政部之函釋見解有異，而有變更，則上開函釋之變更應追溯至首開稅法
頒布時生效適用。至有關財政部八十七年二月一十六日台財稅字八六一九○二一五三
號函所示中小學教師課外輔導所得起課所得稅時機一節，查本件原告之所得應課徵所
得稅，係行為時所得稅法第四條第八款之規定，而財政部早於六十八年間即以六十八
年十一月三十日台財稅第三八五○一號函再次揭示此意旨，已如前述，此與前開中小
學教師課外輔導所得應自何時起課所得稅，分屬二事，原告自不得據該例謂其本件所
得亦不得起課所得稅。而所得稅法就不同之所得如何課徵所得稅，定有不同之規定，
原屬立法上之需要，原告未具與他人相同之資格，而於稅捐之課徵上有所差異，事屬
正常。此與憲法保障人民之平等權原無牴觸，原告訴稱其本件所得應與現役軍人同享
免稅優惠云云，亦非可據。從而，被告依據首揭法律規定，課徵原告本件系爭所得稅
，於法並無不合。原告主張，核無足採。本件原處分洵無違誤，一再訴願決定，遞予
維持，俱無不合。原告起訴意旨，難謂為有理由，應予駁回。又本件事證已極明確，
原告請求行言詞辯論及命中山科學研究院參加訴訟，本院認無必要，併予明。
據上論結，本件原告之訴為無理由，爰依行政訴訟法第二十六條後段，判決如主文。
中    華    民    國     八十八      年      三      月       五        日
                    行 政 法 院 第 五 庭
                                審 判 長 評  事      廖  政  雄
                                         評  事      趙  永  康
                                         評  事      沈  水  元
                                         評  事      林  清  祥
                                         評  事      劉  鑫  楨
右  正  本  證  明  與  原  本  無  異
                                         法院書記官  陳  佩  玲
中    華    民    國     八十八      年      三      月       五        日
